【裁判字號】    95,訴緝,481
【裁判日期】    951026
【裁判案由】    偽造文書等
【裁判全文】
臺灣臺中地方法院刑事判決             95年度訴緝字第481號
公  訴  人  臺灣臺中地方法院檢察署檢察官
被      告  丁○○
上列被告因偽造文書等案件，經檢察官提起公訴（九十四年度偵
字第一二九三九號），本院判決如下：
    主    文
丁○○連續意圖為自己不法之所有，以詐術使人將本人之物交付
，處有期徒刑柒月。
    犯罪事實
一、丁○○自民國八十七年十二月五日起，在先前其所經營位於
    臺中市○區○○○路一段九號「真善美餐館」內，自任會首
    ，召集民間互助會，每月每會各為新臺幣（下同）三萬元，
    會員含會首在內共計二十五人次，丁○○除任會首外，另因
    原所招募之會員林永澤、房東賴文海、賴文正不願參與而頂
    下三會（即除會首外，合計另有二十一人次之會員），標息
    採內標制，約定每月五日十四時在上址開標，會期自八十七
    年十二月五日起預定至八十九年十二月五日止；詎丁○○於
    八十八年間，因景氣不佳，餐館經營不善而負債沈重，因而
    週轉不靈，竟基於意圖為自己不法所有之概括犯意，明知其
    未取得丙○○（其係以所經營之「瓦斯行」名義參與二會）
    之授權同意，猶先後於八十八年九月五日及同年十二月五日
    之標會時間，在上開「真善美餐館」之開標地點，利用合會
    會員間互不聯絡，又不親自到場參與開標而無須撰寫標單標
    取會款之機會，冒用丙○○之「瓦斯行」名義，以電話告知
    其餘會員係由「瓦斯行」分別以二千二百元及三千二百元得
    標，且另向丙○○謊稱係其他會員得標，進而向丙○○及其
    他十九人次之會員收取會款，使不知情之丙○○及其他活會
    會員誤信係合法競標之結果而陷於錯誤，均如數給付各該期
    會款二萬七千八百元與二萬六千八百元予丁○○，合計詐得
    會款八十二萬元【按已得標會員（俗稱死會）本有繳交會款
    義務，縱會首發生詐標情事，死會會員繳納會款於會首，顯
    非陷於錯誤而交付，自無構成詐欺取財罪可言（最高法院八
    十三年度台上字第四一五三號判決意旨參照），是丁○○於
    本件詐欺所得之計算方式為：（00000－0000）（所餘活
    會會員數16）＋（00000－0000）（所餘活會會員數14 ）
    〕】。嗣至八十九年三月十日，因丁○○經濟狀況持續惡化
    ，無財力續予履行前開互助會而停標，宣布倒會，經丙○○
    清查後，其未曾標會卻被告知列為死會，始知受騙。
二、案經丙○○訴請臺灣臺中地方法院檢察署檢察官偵查起訴。
    理    由
壹、程序方面：本件被告丁○○因上揭招攬合會所涉犯行使偽造
    私文書及詐欺等罪嫌，前固經臺灣臺中地方法院檢察署檢察
    官於八十九年十一月十三日以八十九年度偵字第八七三五號
    為不起訴處分確定在案，業經本院依公訴人之聲請調閱該案
    之卷宗查明屬實；惟按不起訴之案件，非發見新事實或新證
    據，依刑事訴訟法第二百六十條第一款規定，固不得對於同
    一案件再行起訴，惟所謂新事實或新證據云者，祇須為不起
    訴處分以前未經發見，且足認被告有犯罪嫌疑為已足，並不
    以其確能證明犯罪為要件。又是否未經發見，非指該項證據
    ，於形式上在當時已經存在與否而言，應以對該證據內涵之
    真正意義有無發見為斷，此有最高法院九十二年度台上字第
    四二三五號判決足供參考。檢察官於上揭案件偵查中，因未
    釐清本件告訴人丙○○係以「瓦斯行」之名義參與合會，而
    未及傳喚斟酌告訴人之說辭，即遽對被告為不起訴處分，本
    院認為嗣後告訴人提起本件告訴，而於偵查及本院審理時所
    為之指述，均應屬刑事訴訟法第二百六十條第一款之「新證
    據」，是檢察官認本件符合刑事訴訟法第二百六十條第一款
    新證據之規定，據以對被告再行提起公訴，於程序上要無違
    法之處，合先敘明。
貳、實體方面：
  一、上揭犯罪事實，業據被告丁○○於本院訊問時坦承不諱，
      核與告訴人丙○○與證人即亦為前揭合會會員之甲○○先
      後於本院指訴及證述之情節大致相符（見本院卷第四八頁
      至第五二頁、第七三頁至第七六頁），並有由證人甲○○
      於其上記載合會開標、得標情形之互助會簿影本附卷可稽
      （見偵字第八七三五號卷第六頁至第八頁），被告前開出
      於任意性之自白，核與客觀事實相符，應堪採信。是本件
      事證至臻明確，被告詐欺犯行洵堪認定。
  二、被告丁○○行為後，刑法及刑法施行法業於民國九十四年
      二月二日經總統以華總一義字第０九四０００一四九０一
      號令修正公布，並於九十五年七月一日施行。按行為後法
      律有變更者，適用行為時之法律，但行為後之法律有利於
      行為人者，適用最有利於行為人之法律，現行刑法第二條
      第一項定有明文。此條規定乃與刑法第一條罪刑法定主義
      契合，而貫徹法律禁止溯及既往原則，係規範行為後法律
      變更所生新舊法律比較適用之準據法，是刑法第二條本身
      雖經修正，但刑法第二條既屬適用法律之準據法，本身尚
      無比較新舊法之問題，應一律適用裁判時之現行刑法第二
      條規定以決定適用之刑罰法律，先予辨明。又以本次刑法
      修正之比較新舊法，應就罪刑有關之共犯、未遂犯、想像
      競合犯、牽連犯、連續犯、結合犯，以及累犯加重、自首
      減輕暨其他法定加減原因（如身分加減）與加減例等一切
      情形，本於統一性及整體性原則，綜其全部罪刑之結果而
      為比較，亦有最高法院九十五年度第八次刑庭會議決議可
      資參照。是按：
  （一）刑法第三百三十九條第一項之詐欺取財罪，法定刑得科
        或併科銀元一千元以下罰金，據修正後刑法施行法增訂
        第一條之一：「中華民國九十四年一月七日刑法修正施
        行後，刑法分則編所定罰金之貨幣單位為新臺幣。九十
        四年一月七日刑法修正時，刑法分則編未修正之條文定
        有罰金者，自九十四年一月七日刑法修正施行後，就其
        所定數額提高為三十倍。但七十二年六月二十六日至九
        十四年一月七日新增或修正之條文，就其所定數額提高
        為三倍」及刑法第三十三條第五款修正為：「主刑之種
        類如下：五、罰金：新臺幣一千元以上，以百元計算之
        」等規定，是依修正後之法律，刑法第三百三十九條第
        一項之詐欺取財罪所得科或併科處之罰金刑最高為新臺
        幣三萬元（一千元三十）、最低為新臺幣一千元；然
        依被告丁○○行為時之刑罰法律，即罰金罰鍰提高標準
        條例第一條前段規定之提高倍數十倍及刑法第三十三條
        第五款規定之罰金最低額一元計算，該罪之罰金刑最高
        為銀元一萬元，最低額為銀元一元，若依現行法規所定
        貨幣單位折算新臺幣條例第二條之規定換算為新臺幣，
        最高額雖與新法同為新臺幣三萬元，然最低額僅為新臺
        幣三元。因此，比較上述修正前、後之刑罰法律，自應
        以被告行為時關於科或併科處罰金刑之法律較有利於被
        告。
  （二）被告丁○○二次詐欺取財犯行，係時間緊接，所犯為構
        成要件相同之罪，顯係基於概括犯意反覆為之，而修正
        後刑法業已刪除連續犯之規定，考諸該規定刪除後，除
        法理上合於接續犯、包括一罪之情形仍可認為構成單一
        之犯罪外，其餘數犯罪行為之情形，即應依刑法第五十
        一條之規定予以分論併罰，此刪除雖非犯罪構成要件之
        變更，但顯已影響行為人刑罰之法律效果，自屬法律有
        變更。依修正前刑法，本件被告前揭犯行得論以連續犯
        ，並得加重其刑至二分之一，其所犯刑法第三百三十九
        條之詐欺罪，最重本刑均為五年，加重其刑至二分之一
        後，最高僅得判處被告有期徒刑七年六月，然依修正後
        之刑法應併合處罰，被告二次犯行最高則得判處被告有
        期徒刑十年，依修正後刑法第二條第一項規定比較新、
        舊法結果，仍應適用較有利於被告之行為時法律，即修
        正前刑法而論以連續犯。
  （三）綜合上述各條文修正前、後之比較，揆諸前揭最高法院
        決議及修正後刑法第二條第一項前段、但書規定之「從
        舊從輕」原則，因被告丁○○所犯刑法第三百三十九條
        第一項詐欺取財罪，依修正前刑法第三十三條第五款規
        定，其法定得予科處之罰金刑最低額度較低，且於本件
        依修正前刑法第五十六條之規定，對被告論以連續犯亦
        較為有利，綜其全部罪刑之比較，自應一體適用被告行
        為時之法律，即修正前刑法之相關規定及罰金罰鍰提高
        標準條例第一條前段，予以論處。
  三、核被告丁○○所為，係犯刑法第三百三十九條第一項之詐
      欺取財罪。被告所為二次冒標詐欺取財犯行，皆係同時向
      多數之被冒用名義會員即告訴人丙○○與活會會員詐取會
      款，同時侵害多數人之財產法益，屬一行為觸犯數罪名之
      想像競合犯，均應從一詐欺取財罪處斷（修正後刑法第五
      十五條但書之規定，為法理之明文化，非屬法律之變更，
      不生比較適用之問題）。被告先後二次詐欺取財犯行，時
      間緊接，手法雷同，觸犯犯罪構成要件相同之罪名，顯係
      基於概括犯意反覆實施，屬連續犯，應依修正前刑法第五
      十六條之規定論以一罪，並加重其刑。爰審酌被告前未曾
      受有期徒刑以上刑之宣告，有臺灣高等法院被告前案紀錄
      表可查，其素行尚佳，但其於本件冒標所獲得之金額頗鉅
      ，犯罪情節非輕，且迄今尚未與告訴人丙○○達成和解，
      稍事賠償其損失，兼衡酌其品行、犯罪動機、目的、手段
      、生活狀況、智識程度以及被告犯後於本院終能坦認犯行
      之犯罪後態度等一切情狀，量處如主文所示之刑。
  四、公訴意旨另以：被告丁○○明知告訴人丙○○以「瓦斯行
      」名義所參與者仍係活會，在未經告訴人之同意下，在上
      揭時、地，連續在其主持開標時冒用「瓦斯行」之名義，
      並偽簽標單提示予其他到場之會員而競標行使之，足生損
      害於告訴人及其他活會會員；因認被告另涉犯刑法第二百
      十六條、第二百十條之行使偽造私文書罪嫌等語。按犯罪
      事實應依證據認定之，無證據不得認定犯罪事實；又不能
      證明被告犯罪者，應諭知無罪之判決，刑事訴訟法第一百
      五十四條第二項、第三百零一條第一項分別定有明文。次
      按事實之認定，應憑證據，如未能發現相當證據，或證據
      不足以證明，自不能以推測或擬制之方法，以為裁判基礎
      ；又認定不利於被告之事實，須依積極證據，茍積極證據
      不足為不利於被告事實之認定時，即應為有利於被告之認
      定，更不必有何有利之證據，最高法院四十年台上字第八
      六號、三十年上字第八一六號分別著有判例可資參照。本
      件公訴人認被告涉犯行使偽造文書罪嫌，無非係以告訴人
      丙○○之指訴及所提出互助會單、被告所開立予告訴人用
      以清償合會金之本票影本三十五張等為其主要論據。被告
      於本院審理時固坦陳此合會於每月開標時，係經會員當場
      拿標單來書寫，再由被告或其餐館內之員工主持開標等語
      ，然按被告之自白，不得作為有罪判決之唯一證據，仍應
      調查其他必要之證據，以察其是否與事實相符，刑事訴訟
      法第一百五十六條第二項定有明文，是為被告不利之認定
      時，不得僅以被告之自白為惟一證據，必另有其他間接、
      補強證據，以佐被告自白之真實性。而告訴人及證人甲○○於本件係指訴被告涉嫌冒標，並未明確指陳被告有偽造
      標單之私文書之犯行，且證人甲○○於本院訊問時亦供稱
      ：當時被告招攬合會時，有告訴伊該如何標會，但伊已經
      不記得內容為何，不確定是否要寫標單，但被告有以電話
      通知未到場會員開標之結果等語（見本院卷第七五頁）；
      另被告於八十八年九月五日及同年十二月五日冒標時，告
      訴人及證人甲○○亦均未到場投標，且本件並未查獲任何
      被告冒名投標之標單供本院查證，是公訴人所舉證據尚不
      足證明被告確有在標單上偽簽告訴人或「瓦斯行」之名義
      並持以行使之犯行，自無從對被告遽論以偽造或行使偽造
      私文書罪。此外，本院復查無其他具體事證足資證明被告
      有公訴人所指之行使或偽造私文書之犯行，揆諸首揭說明
      ，原應諭知被告此部分為無罪之判決，惟公訴人認被告此
      部分之犯行，與前開判決有罪部分之犯罪事實，有修正前
      刑法方法結果之牽連犯之裁判上一罪關係，爰不另為無罪
      之諭知，併予敘明。
據上論斷，應依刑事訴訟法第二百九十九條第一項前段，刑法第
二條第一項前段、第三百三十九條第一項、第五十五條前段，修
正前刑法第五十六條，罰金罰鍰提高標準條例第一條前段，判決
如主文。
本案經檢察官乙○○到庭執行職務。
中    華    民    國    95    年    10    月    26    日
                  刑事第一庭  審判長法  官  張國忠
                                    法  官  黃松竹
                                    法  官  陳思成
上正本證明與原本無異。
如不服本判決，應於送達後十日內向本院提出上訴狀（須附繕本
），上訴於臺灣高等法院臺中分院。
                                    書記官  王嘉麒
中    華    民    國    95    年    10    月    26    日
附錄論罪科刑法條
刑法第三百三十九條第一項
意圖為自己或第三人不法之所有，以詐術使人將本人或第三人之
物交付者，處五年以下有期徒刑、拘役或科或併科一千元以下罰
金。


司法院資訊處製作；財團法人民間司法改革基金會備份。
